【裁判字號】    97,上易,787
【裁判日期】    980116
【裁判案由】    妨害自由
【裁判全文】
臺灣高等法院高雄分院刑事判決         97年度上易字第787號
上  訴  人  臺灣高雄地方法院檢察署檢察官
被      告  己○○
被      告  戊○○
被      告  庚○○
被      告  壬○○
被      告  乙○○
上  一  人
選任辯護人  李育任律師
被      告  辛○○
被      告  甲○○
上  一  人
選任辯護人  林祺祥律師
被      告  丁○
被      告  丙○○
上列上訴人因被告妨害自由案件，不服臺灣高雄地方法院96年度
易字第3228號中華民國97年7 月31日第一審判決（起訴案號：臺
灣高雄地方法院檢察署95年度偵字第23391 號），提起上訴，本
院判決如下：
    主  文
原判決撤銷，發回臺灣高雄地方法院。
    理  由
一、公訴意旨略以: 被告辛○○受郭文瑞委託處理其所有坐落在
    高雄市○○區○○街43號、大昌二路266 號地下一樓之64建
    物之界址及清理事宜，而於民國95年7 月31日10時許，與被
    告甲○○、丁○、丙○○、壬○○、己○○、乙○○、戊○○、庚○○至高雄市○○區○○街43號，因修武街43號與大
    昌二路266 號地下一樓之64間並無通道，被告辛○○等9 人
    為進入大昌二路266 號地下一樓之64，竟自修武街43號進入
    ，通過丑○○、癸○○、子○○等人占有、使用之高雄市三
    民區○○○路254 號（代表號）、大豐二路297 號（代表號
    ）之尖美商業廣場地下一樓（簡稱尖美商業廣場地下一樓）
    ，再進入大昌二路266 號地下一樓之64，因認被告9 人均涉
    有刑法第306 條第1 項無故侵入住宅罪等語。
二、原審則以:
（一）按告訴乃論之罪，未經告訴者，應諭知不受理之判決，刑
      事訴訟法第303 條第3 款定有明文。所謂未經告訴，包括
      不得告訴及未經合法告訴之情形在內。告訴乃論罪之合法
      告訴，為檢察官之起訴有效存續及法院為實體判決之訴訟
      條件，苟未經合法告訴而予起訴，法院固有裁判之義務，
      但因其僅生形式之訴訟關係，而不生實體之訴訟關係，法
      院僅應為形式判決，自無庸為實體上之審理（最高法院86
      年度台上字第4089號判決要旨參照）。
（二）本件被告己○○、辛○○、丁○、甲○○、丙○○、戊○○、黃建群、乙○○、壬○○因無故侵入他人建築物案件
      ，經檢察官提起公訴，認係犯刑法第306 條第1 項之無故
      侵入他人建築物罪嫌，而依同法第308 條第1 項之規定，
      須告訴乃論。經查，本件於91年3 月22日與尖美商業廣場
      管理委員會簽訂租賃標的物座落於高雄市三民區○○○路
      297 號、大昌二路254 號（即尖美商業廣場地下一樓至五
      樓）租賃合約是第三人丑○○，有卷附尖美商業廣場租賃
      合約書影本（警(一)卷第88至93頁）可稽，故本件被告己○○、辛○○、丁○、甲○○、丙○○、戊○○、黃建群、
      乙○○、壬○○等9 人是否涉犯刑法第306 條第1 項之無
      故侵入他人建築物罪嫌，其被害人應為丑○○，而非子○○、癸○○二人，可堪認定。而本件癸○○於95年7 月31
      日前往高雄市政府警察局三民第二分局覺民派出所製作警
      詢筆錄時，先表示不提出告訴（警卷第3 至8 頁），後於
      95年9 月28日癸○○以被告身份於檢察官應訊時，雖當庭
      表示要對被告己○○等9 人提出告訴（臺灣高雄地方法院
      檢察署95年度偵字第23391 號，以下簡稱偵(一)、(二)卷；偵
      (一)卷第72頁），但未提出任何曾受丑○○授權代理提出本
      件告訴之證明文件，而證人癸○○於本院具結作證時先稱
      95年9 月28日當時向檢察官表示要告被告9 人是基於自己
      的意思提出告訴，後經在庭子○○在旁陳述是丑○○，才
      改稱是受丑○○委任（原審卷97年5 月28日審判筆錄第11
      頁），顯見癸○○當時應是基於自己之意思提出告訴，並
      未受丑○○之委任甚明。另癸○○於96年1 月19日對第三
      人宋豐仁、王國衡、趙維君等人提出公共危險告訴時（與
      本案無故侵入他人建築物無涉），雖提出委託人丑○○，
      受託人癸○○，日期96年1 月19日之委託書乙紙，然其內
      容為「茲委託癸○○先生代表本人處理本人與尖美商業廣
      場管理委員會間有關租約等之各項事宜（包括因此衍生之
      各項問題）」，而且委託日期96年1 月19日，已在本件案
      發5 月餘之後，有卷附委託書可稽（警(二)卷第67頁背面）
      ，顯與本件被告己○○等9 人之無故侵入他人建築物之告
      訴無關。另子○○於95年7 月31日前往高雄市政府警察局
      三民第二分局覺民派出所製作警詢筆錄時，先表示暫時保
      留告訴（警(二)卷第9 至12頁），並提出委託人同濟堂百貨
      股份有限公司，法定代理人丑○○95年3 月1 日出具，內
      容記載「茲委託子○○小姐代表本公司（同濟堂百貨股份
      有限公司）處理本公司與尖美商業廣場管理委員會有關租
      約等各項事宜」之委託書為據（警(二)卷85頁），後於95年
      10月24 日 以被告身份於檢察官應訊時，則表示要對被告
      己○○等9 人提出本件告訴（偵(一)卷第82頁），但並未提
      出任何曾受丑○○授權代理提出本件告訴之證明文件。證
      人子○○於原審時雖具結證稱: 伊於95年7 月31日當天被
      告等9 人進入現場時即與丑○○電話聯繫，丑○○並口頭
      表示要伊提出告訴等語（原審97年4 月30日審判筆錄13頁
      ）。惟查，95年7 月31日當時丑○○人在國外，業據證人
      子○○證述在卷（原審97年4 月30日審判筆錄第8 頁），
      且有卷附丑○○入出境資料可稽（原審(二)卷第16頁），又
      子○○當時既然已提出前揭丑○○於95年3 月31日所出具
      之委託書，衡情顯無再電詢丑○○是否提出告訴之必要。
      再者，證人子○○於95年7 月31日前往警局製作筆錄時，
      對於是否對被告等9 人提出告訴乙節，僅表示暫時保留告
      訴，並無提及已受丑○○口頭委託提出本件告訴之意，業
      如前述，顯見本件事發當日丑○○並無委託子○○對被告
      9 人提出告訴之意，否則倘子○○當天已與丑○○保持聯
      繫，而丑○○又已口頭委託子○○提出本件告訴，衡情子
      ○○警訊當時自無表示暫時保留告訴之理。換言之，本件
      被告己○○等9 人無故侵入他人建築物罪嫌縱認屬實，其
      被害人應為丑○○，並非子○○、癸○○2 人，而癸○○
      所提出前揭96年1 月19日之委託書，然其委託處理事項顯
      與癸○○本件對被告己○○等9 人於95年7 月31日進入案
      發地點提出無故侵入他人建築物罪嫌告訴無涉；至於子○○所提出前揭委託書之受委託時間係在95年3 月1 日，早
      在案發日期之前，且委託內容是關於同濟堂百貨股份有限
      公司與尖美商業廣場管理委員會間有關租約之糾紛處理，
      有前揭委託書在卷為證，亦顯與對本件被告己○○等9 人
      於95年7 月31日無故侵入他人建築物罪嫌提出告訴無關。
      至於另紙委任人譚謝美鳳、丑○○、譚錦鳳、子○○、癸○○，受任人查名邦律師之刑事委任狀，係因譚謝美鳳、
      丑○○、譚錦鳳、子○○、癸○○涉嫌公共危險案件（臺
      灣高雄地方法院檢察署95年度他字第6291號），為被告身
      份，依刑事訴訟法第27條、第30條規定，委託該律師為該
      案件「辯護人」，有該紙委任狀（偵(一)卷第110 頁）附卷
      可稽，更與本件對被告己○○等9 人提出無故侵入他人建
      築物之告訴無關，此外亦無證據證明丑○○有口頭授權子
      ○○提出本件告訴之事實。綜上所述，本件癸○○、子○○既非本件犯罪之被害人，又未經合法授權代理提出本件
      告訴，自難認本件業經合法提出告訴。是以，本件既未經
      被害人於法定期間內合法提出告訴，公訴人提起公訴，於
      法實有未洽，揆諸前開說明，爰不經言詞辯論，逕為諭知
      不受理判決等語。
三、本院查:
（一）按第二審法院認為上訴有理由，或上訴雖無理由，而原判
      不當或違法者，應將原審判決經上訴之部份撤銷，就該案
      件自為判決。但因原審判決諭知管轄錯誤、免訴、不受理
      係不當而撤銷之者，得以判決將該案件發回原審法院。刑
      事訴訟法第369 條第1 項定有明文。又告訴乃論之罪，其
      告訴應自得為告訴之人知悉犯人之時起，於六個月內為之
      。刑事訴訟法第237 條第1 項亦有明文。
（二）本件被告辛○○、甲○○、丁○、丙○○、壬○○、己○○、乙○○、戊○○、庚○○等9 人被訴於95年7 月31日
      上午10時許，未經許可而侵入告訴人丑○○向尖美商業管
      理委員會承租之高雄市三民區○○○路254 號（代表號）
      、大豐二路297 號（代表號）之尖美商業廣場地下一樓（
      以下簡稱尖美商業廣場地下一樓），故告訴人之告訴期間
      ，應至96年1 月31日屆滿，合先敘明。
（三）又無故侵入他人住宅、建築物或附連圍繞之土地或船艦者
      ，始構成侵入住宅、建築物罪。刑法第306 條第1 頂定有
      明文。又「所謂侵入住宅或建物」，本應以其有住宅或建
      築物有監督權者為被害法益。（最高法院20年度上字第32
      3 號判例參照）。本件尖美廣場地下一樓係由丑○○於91
      年4 月1 日向尖美廣場管理委員會承租，租約至98年11月
      15日止，此有尖美商業廣場租賃合約書在卷可按（警(一)卷
      88至92頁）。又告訴人丑○○於95年11月14日委任查名邦
      律師擔任本件侵入住居案件之告訴人代理人，復有刑事委
      任狀在卷可按（偵(一)卷32頁反面）。又該委任狀中除引用
      刑事訴訟法第27、30條選任辯護人之規定外，雖又援引刑
      事訴訟法第236 條。惟按刑事訴訟法第236 條係代行告訴
      之規定，而本件並非「無得為告訴之人」或「得為告訴之
      人」不能行使告訴權之問題，故該委任狀上所載應認係刑
      事訴訟法第236 條之1 委任告訴代理人的誤引甚明（此由
      偵(二)卷96年1 月9 日臺灣高雄地方法院檢察署點名單上已
      載有告訴人代理人查名邦律師甚明），且於受任意旨欄位
      即「，…，委任受任人為（空白）人」該待填載之空白卡
      處亦未記載辯護人或其他種身分之受任人，已難謂該委任
      狀係單一委任查名邦律師為刑事辯護人而無告訴代理人之
      委任。另查名邦律師在受任後，於96年1 月9 日（告訴期
      間屆滿前）偵訊中檢察官問: 「你告他們（即被告9 人）
      強行闖入是告妨害自由或是侵入住宅？」。查名邦律師則
      答稱: 「應該是告侵入住宅。並沒有妨害自由」等語（偵
      (二)卷47頁），足見本件業經告訴人丑○○業已於96年1 月
      9 日委任律師於告訴期間屆滿前提起本件告訴，已甚明確
      。
（四）被告乙○○之辯護人雖以: (1)丑○○於91年3 月22日與尖
      美商業廣場簽立租賃合約書，惟丑○○自起租起即未繳租
      金而遭尖美商業管委會終止租約，從而丑○○對尖美商業
      廣場地下一樓已無支配使用權。(2)告訴人丑○○等人於95
      年11月24日曾委任律師查名邦代理提出告訴，惟該委任狀
      （即偵(一)卷32頁反面之委任狀）之案由係記載「公共危險
      」，故丑○○等人委任律師代理告訴之範圍僅限於「公共
      危險」及不及於「侵入住居」云云。另被告甲○○之辯護
      人亦以: 告訴人丑○○等人於95年11月24日曾委任律師查
      名邦代理提出告訴之委任狀（即偵(一)卷32頁反面之委任狀
      ）係針對臺灣高雄地方法院檢察署95年度他字第6291號公
      共危險案件所為之委任，並非本件（臺灣高雄地方法院檢
      察署95年度偵字第23391 號）無故侵入住宅案件之告訴代
      理委任狀，故本件並無合法告訴云云。惟查: (1)尖美廣場
      地下一樓係由丑○○於91年4 月1 日向尖美廣場管理委員
      會承租，租期至98年11月15日止，業如前述，尖美商業廣
      場委管會固於92年8 月31日與丑○○終止租約，雖有被告
      辯護人提出之臺灣高雄地方法院檢察署97年度偵字第2091
      0 號不起訴處分書理由為憑（本院卷74頁）。惟按刑法第
      306 條侵入住居罪之規定，係在保護生活居住環境之安寧
      ，不以有權管領支配者對住宅或建築物有所有權為要件，
      本件既未有何證據足證尖美商業廣場委會已向告訴人丑○○請求返還尖美商業廣場地下一樓之執行交付，故縱令丑
      ○○無權占有尖美商業廣場地下一樓，然丑○○既有占有
      之事實，仍難其謂非為有建物監督權之人，故辯護人認丑
      ○○並未符合刑法306 條之住宅（建築物）監督權之人，
      則有誤會。(2)又丑○○既已於95年11月14日委任查名邦律
      師並於同年11月24日已由臺灣高雄地方法院檢察署受理在
      案，此有檢察官當日在該委任狀之蓋有職名章自明（偵(一)
      卷32頁反面），又該委任狀上之案由雖記載95年度他字第
      6291號「公共危險」，惟臺灣高雄地方法院檢察署96年1
      月9 日（95年度偵字第23391 號）點名單之附記欄上則已
      載有「併95年度他字第6291號、併95年度他字第6304號」
      ，足見95年度他字第6291號「公共危險」案已併入95年度
      偵字第23391 號案件中，亦甚明確。準此，檢察官於96年
      1 月9 日偵訊中問告訴代理人查名邦律師: 「你告他們強
      行闖入是告妨害自由或是侵入住宅？」查名邦律師則答稱
      : 「應該是告侵入住宅，並沒有妨害自由」，其目的乃在
      於釐清告訴人丑○○之告訴之範圍及罪名，故被告乙○○
      及甲○○之辯護人以: 查名邦律師代理提出告訴之委任狀
      ，係針對臺灣高雄地方法院檢察署95年度他字第6291號公
      共危險案件所為之委任，並非95年度偵字第23391 號之無
      故侵入住宅案件之告訴代理委任云云，亦有誤會。綜上所
      述，原審以被告9 人均未經合法告訴，而不經言詞辯論，
      諭知公訴不受理之判決，尚有未恰。公訴人上訴意旨，執
      此指摘原判決不當，為有理由，自應由本院將原判決撤銷
      發回原審法院另為適當之判決，且不經言詞辯論為之。
據上論斷，應依刑事訴訟法第369 條第1 項但書、第372 條，判
決如主文。
中    華    民    國    98    年    1     月    16    日
                  刑事第八庭    審判長法  官   洪兆隆
                                      法  官   陳志銘
                                      法  官   李政庭
以上正本證明與原本無異。
不得上訴。
中    華    民    國    98    年    1     月    16    日
                                      書記官   吳福連


司法院資訊處製作；財團法人民間司法改革基金會備份。
